【裁判字號】    95,重訴,52
【裁判日期】    971128
【裁判案由】    確認債權不存在
【裁判全文】
臺灣桃園地方法院民事判決              95年度重訴字第52號
原      告  甲○○
訴訟代理人  邱六郎律師
被      告  乙○○○
訴訟代理人  丙○○
上列當事人間請求確認債權不存在事件，於民國97年11月6 日言
詞辯論終結，本院判決如下：
    主  文
原告之訴駁回。
訴訟費用由原告負擔。
    事實及理由
一、按確認法律關係之訴，非原告有即受確認判決之法律上利益
    者，不得提起之，民事訴訟法第247條第1項定有明文。而所
    謂即受確認判決之法律上利益，係指法律關係之存否不明確
    ，原告主觀上認其在法律上之地位有不安之狀態存在，且此
    種不安之狀態，能以確認判決將之除去者而言（最高法院52
    年台上字第1240號判例意旨參照）。本件原告主張被告對於
    於本院89年度執字第15688 號給付票款強制執行事件（下稱
    系爭執行事件）中之執行債權並不存在等語，然為被告所否
    認，則被告對系爭執行事件之債務人即訴外人邱阿元（已改
    為邱秀雄）即祭祀公業邱阿連管理人之債權數額，攸關原告
    獲得分配之權利義務關係，原告對此自有請求確認之法律上
    利益，其提起本件確認之訴，合於首揭規定，應予准許。
二、本件原告起訴主張：
  (一)原告另案對被告所提起臺彎台北地方法院（下稱台北地院）
    消費借貸關係不存在之訴訟事件，雖經台北地院以96年度重
    訴字第1425號民事判決駁回原告之訴，但台北地院並不否認
    其於前開事件中有提起確認之訴之利益。況原告於前開消費
    借貸關係不存在事件中所主張之事實與本件訴訟不盡相同，
    其並無濫行興訟之作為。
  (二)原告於88年5月5日與丙○○訂立「委託書」，約定丙○○應
    提供新台幣（下同）300 萬元予原告，並找尋具有自耕農身
    分之人，原告則提供訴外人邱阿元即祭祀公業邱阿連管理人
    所簽發面額3550萬元之本票1 紙（票據號碼：TH219891，下
    稱系爭第1 張本票）交予丙○○所洽覓之自耕農聲請本票裁
    定准予強制執行，並出面承買系爭執行事件之債務人邱阿元
    （已改為邱秀雄）即祭祀公業邱阿連管理人所有坐落於桃園
    縣八德市○○○段58、58-1、58-2、108、111、111-1、111
    -2、46號等8 筆土地，日後再以該土地辦理貸款或賣售所得
    之金額進行分配，此情亦有被告於臺彎桃園地方法院檢察署
    92年度調偵字第618 號偵察中之供述內容可參。惟丙○○並
    未依系爭委託書第2條約定於受任之日起3個月內交付原告30
    0萬元，僅交付93萬元及代繳訴訟費364,049元後即未再履約
    ，二項金額加計尚不足300萬元。原告遂於89年5月1 日經臺
    灣板橋地方法院公證處認證，通知丙○○解除雙方間之委託
    關係，況依系爭委託書第6條約定「本委託書簽立日起，1年
    內有效」，亦即雙方間之委託關係亦於89年5月6日屆滿1 年
    而失效，且本院另案93年度重訴字第231 號民事判決亦肯認
    原告與丙○○間之委任關係已不存在。依此，原告與丙○○
    間之委任契約已因解除或期限屆滿而告消滅，丙○○應將前
    所收執之系爭第1 張本票交還予原告。豈料，丙○○企圖謀
    取不法利益，竟將系爭第1 張本票無償轉讓與被告，藉由被
    告名義取得臺彎基隆地院核准之本票裁定（即88年度票字第
    75 5號）為執行名義，進而於系爭執行事件中聲明參與分配
    。據上所述，被告執有系爭第1 張本票既為借名取得，對於
    該本票發票人即無任何債權存在。縱然兩造間因另有債務存
    在，經被告轉將系爭第1 張支票作為擔保該筆債務而拒不返
    還，然依被告及丙○○等於台北地院審理前開消費借貸關係
    不存在事件中，均自承兩造間之債務金額至多僅有800 萬而
    已，被告尚不得據此其有系爭第1張支票所載3550 萬元之債
    權存在。
  (三)又原告前為履行與訴外人李剛簽立之「權利讓與契約書」之
    約定，而提供面額3,550萬元之本票1紙（票據號碼：215153
    ，下稱系爭第2 張本票）交予李剛作為保證票據之用，此情
    亦有同時由李剛簽發面額為3,550萬元之1紙本票交予原告保
    款，以作為反擔保之事實可證。嗣因李剛未履約而遭經原告
    終止雙方間之委任關係，然因李剛已逕持系爭第2 張本票於
    系爭執行事件聲明參與分配而無法返還，原告與李剛遂於95
    年7 月12日簽立和解書，李剛同意將該本票債權讓與原告，
    並由原告向執行法院陳報受領分配款。據上李剛對於系爭第
    2 張本票已無權利可以行使，詎李剛竟仍將該張本票轉讓與
    被告，其雙方間之本票債權讓與行為不生效力。
  (四)另原訴外人賴柏榮所持有面額1,000萬元之本票1紙（票據號
    碼：TH0000000，下稱系爭第3張本票）及曾文呈持有面額各
    660萬元、550萬元之本票2紙（票據號碼各為：TH0000000、
    TH0000000，下合稱第4張本票），均係原告委託賴柏榮等二
    人代為取款而交付，渠等對系爭第3、4張本票均無處分之權
    利，卻將系爭第3、4張本票債權讓與被告，被告與賴柏榮等
    間之債權讓與行為不生效力，且賴柏榮二人亦已通知被告解
    除雙方之債權讓與。而原告亦與賴柏榮等合意解除雙方間之
    委任關係，賴柏榮二人同意將系爭第3、4張本票債權返還予
    原告，並賴柏榮二人已向本院民事執行處陳報於系爭執行事
    件中之執行債權已讓與原告。
  (五)基上，被告所持有前揭系爭本票債權權利均不存在，詎被告
    竟仍以該本票債權人身分自居，聲請系爭執行事件聲明參與
    分配，而由本院民事執行處於94年7月6日製作分配表，將被
    告列為次序第5項次之本票債權人，得受領分配款24,841,05
    5 元，然被告既對系爭本票並無債權存在，卻得受領其中因
    刪除原分配表誤列土地增值稅款項後所獲重新分配之分配款
    6,206,989 元，已侵害原告受分配之權利。為此，爰依法提
    起本件訴訟，並聲明：確認被告就本院89 年度執字第15688
    號給付票款強制執行事件，於94年7月6日所製作之分配表次
    序第5項所載被告之分配款6,206,989元之債權不存在。
三、被告則以：參依本院另案93年度重訴字第231 號民事判決，
    已經確認被告於系爭執行事件中所受分配款之執行債權確實
    存在（於臺彎高等法院95年度重上更(一)字第201 號民事判決
    ，亦採相同見解），並經最高法院96年度台上字第2184號民
    事裁定駁回原告之上訴而告確定在案，不容原告於本件訴訟
    再為爭執。甚且，原告亦以同一訴訟標的，另向臺彎台北地
    方法院提起96年度重訴字第1425號消費借貸關係不存在之訴
    訟事件，同遭該院駁回其訴，故本件原告明顯已違反一事不
    再理法則，其意圖延滯系爭執行事件進行之意圖，昭然若揭
    等情，資為置辯，並聲明：駁回原告之訴。
四、按確定判決之既判力，固以訴訟標的經表現於主文判斷事項
    為限，判決理由並無既判力，但法院於判決理由中，就訴訟
    標的以外，當事人主張之重要爭點，本於當事人辯論之結果
    已為判斷時，對此重要爭點所為之判斷，除有顯然違背法令
    ，或當事人已提出新訴訟資料，足以推翻原判斷之情形外，
    應解為在同一當事人就該已經法院判斷之重要爭點，不得作
    相反之主張或判斷，始符民事訴訟上誠信原則（參見最高法
    院92年度台上字第315 號民事判決要旨）。經查：本件原告
    主張被告持有系爭票據權利均不存在，而對本院89年度執字
    第15688 號強制執行事件於94年7 月6 日所製作強制執行金
    額計算分配表提起異議之訴。然為被告所否認，是本件之爭
    點為「被告是否有權利行使系爭票據權利？」，惟原告曾於
    93年10月7 日以被告不得行使系爭票據之權利為由，就本院
    89年度執字第15688 號給付票款強制執行事件93年9 月1 日
    所製作強制執行金額計算分配表提起異議之訴，經本院93年
    度重訴字第231 號民事判決認定被告有權行使系爭票據之權
    利而駁回原告之訴，原告不服上訴，分經台灣高等法院以95
    年度重上更（一）字第201 號民事判決、最高法院96年度台
    上字第2184號民事判決駁回上訴確定，經本院依職權調閱上
    揭卷證查核屬實，上揭確定判決既就本件兩造間之重要爭點
    即「被告是否有權行使系爭票據之權利」，本於兩造辯論之
    結果已為判斷認定「被告有權行使系爭票據權利」，對此重
    要爭點所為之判斷，原告未主張上開確定判決有顯然違背法
    令之情形，或提出新訴訟資料，足以推翻原判斷，揆諸首揭
    說明，原告即不得為相反之主張，是本件原告仍起訴主張「
    被告無權行使系爭票據權利」之情，自不足採信。
五、綜上所述，原告以被告不得行使系爭票據之權利為由，訴請
    本法院89年度執字第15688 號給付票款強制執行事件所製作
    94年7 月6 日強制執行金額計算分配表次序第5 項所載被告
    之分配款6,206,989 元部分，應予變更分配為原告取得，為
    無理由，應予駁回。
六、本件事證已臻明確，兩造其餘攻擊防禦方法及其他未經援用
    之證據，經斟酌尚無礙於本院前述之認定，無一一論究之必
    要。
七、結論：原告之訴為無理由，依民事訴訟法78條，判決如主文
    。
中    華    民    國    97    年     11    月    28   日
                       民事第一庭法  官  吳爭奇
上為正本係照原本作成。
如對本判決上訴，須於判決送達後20日內向本院提出上訴狀。
中    華    民    國    97    年     12    月     1   日
                                 書記官  梁麗雲


司法院資訊處製作；財團法人民間司法改革基金會備份。
